【裁判字號】    89,台上,7094
【裁判日期】    891123
【裁判案由】    盜匪
【裁判全文】
最高法院刑事判決                              八十九年度台上字第七○九四號
    上  訴  人  甲○○
右上訴人因盜匪案件，經台灣高等法院台中分院中華民國八十九年八月三十日第二審
判決（八十九年度上重訴字第一二號，起訴案號：台灣台中地方法院檢察署八十八年
度偵字第二一三四一號）後，依職權逕送審判，視為被告已提起上訴，本院判決如左
：
    主  文
原判決撤銷，發回台灣高等法院台中分院。
    理  由
本件原判決認定(一)、上訴人甲○○與潘阿愛原係男女朋友同居關係，因上訴人另結新
歡，為潘阿愛查覺，又因潘阿愛欲買房屋予其女王俞雅、王怡芳，與上訴人發生爭執
，上訴人心生不滿，且與潘阿愛同居多年，知悉潘阿愛名下有為數不少之存款，竟基
於意圖為自己不法所有之強盜殺人犯意，於民國八十八年八月二十二日下午一時許，
在台中市○○路四三九之十七巷二弄六號十樓六室與潘阿愛同居處所，乘潘阿愛下班
返回住處前，將預先購置之安眠藥物摻入潘阿愛所習慣服食之藥粉狀中藥包內，待潘
阿愛於同日下午三時許返回住處，依往例服食中藥包後，即陷入昏睡狀態，致使不能
抗拒，上訴人見狀即於翌（二十三）日凌晨，以尼龍繩將潘女綑綁在床上，並於是日
上午十時許，以塑膠袋套住潘阿愛之頭部並打死結，致潘阿愛窒息死亡。上訴人先將
潘阿愛屍體置放上址三日後，再將之移置浴室浸泡浴缸內，並基於損壞、遺棄屍體之
意圖，於同月二十八日上午十時許，持預先購置之鋼製菜刀及芭蕉刀各一把，並以電
動磨石機研磨刀具，在浴室內將潘阿愛屍體肢解成二十一塊（手腳分成十二塊、骨盆
、脊椎、頭部三塊、胸腔由中間部分支解為六塊），並將潘女屍體除頭、手掌、腳掌
等部位以外之其餘身體各部位之肌肉及內臟全部挖除，且於剁成碎塊後丟棄在抽水馬
桶內沖掉，再將其餘屍塊以塑膠袋裝妥後，置放在住處之冰箱內冰存；嗣於同月三十
一日上午六時三十分許，將潘阿愛之殘餘屍塊放入其所駕駛車號Ｕ六－五一八號營業
用小客車後置物箱內，沿台中市○○路駛上中興嶺至新社鄉轉入雙翠樂園，將潘阿愛
殘餘屍塊棄置在水潭後，流入新社鄉之食水嵙溪溪流中，並將包裝潘阿愛屍體用之黑
色塑膠袋二個棄置潭邊。上訴人為遂行其強盜殺人之犯意，隨即持潘阿愛之存摺及印
章，基於意圖為自己不法所有之概括犯意，連續於原判決附表五所示時間，盜用潘阿
愛之印章，用以偽造潘阿愛名義之取款條，持向同附表五所示金融單位，詐領潘阿愛
帳戶內之款項計新台幣（下同）一百八十二萬八千元，致該附表五所示各金融單位之
承辦人員陷於錯誤，誤認係潘阿愛委由上訴人領取，而如數交付該附表五所示款項，
足以生損害於潘阿愛之法定繼承人王慶璋及該金融單位，其所劫得之財物詳如同判決
附表二所示。(二)、上訴人將潘阿愛殺害後，與上訴人亦相當熟識之潘阿愛女兒王俞雅
、王怡芳二人，多次詢問潘阿愛下落，上訴人恐殺害潘阿愛之犯行曝光，並思及該二
女之存款及存摺均由潘阿愛保管，乃另行起意，基於意圖為自己不法所有強劫二女財
物及殺人滅口之概括犯意，先於同年九月四日上午，前往南投縣埔里鎮○○路王俞雅
、王怡芳二人共同租賃之龍門大廈住所，向王俞雅佯稱，潘阿愛欲帶王俞雅前往香港
進行美容針灸，王俞雅不疑有他，遂駕駛登記潘阿愛名下之Ｘ五－一六一一號自小客
車搭載上訴人，隨同上訴人前往上揭與潘阿愛之同居處所，上訴人更於該日下午二時
許向王俞雅詐稱，針灸手術前須先服食打通血氣之藥物，使王俞雅誤信為真，而吞服
上訴人所交付之安眠藥物，上訴人待王俞雅因藥性發作昏睡後，不能抗拒，即將王俞
雅抱入浴室之浴缸內，並將浴缸注滿水，使王俞雅因溺水窒息，於該日下午四時四十
分許死亡。上訴人待王俞雅死亡後，復基於損壞、遺棄屍體之概括犯意，於是日晚上
七時許，在浴室內以先前所使用之菜刀、芭蕉刀及電動磨刀機等工具，將王俞雅支解
為十二塊（手腳六塊、頭部及骨盆二塊、胸腔四塊），並將大腿、骨盆部位肌肉及內
臟全部挖除剁成碎塊後，丟棄於抽水馬桶內沖掉，並將剩餘屍塊以塑膠袋裝妥，置放
冰箱冷凍庫冰存；復於同月十五日晚上十時許，再度前往南投縣埔里鎮○○路龍門大
廈王怡芳租住處，向王怡芳謊稱其母潘阿愛及姊王俞雅均在香港，囑伊轉知亦前往香
港，一同進行美容針灸，王怡芳不疑有詐，乃隨同上訴人前往上揭與潘阿愛同居處所
，上訴人仍以針灸前需先服食打通血氣之藥物為由，誘騙王怡芳服食其所交付之安眠
藥物，王怡芳因藥性發作而陷入昏睡，無法抗拒，上訴人即將昏迷之王怡芳抱入浴室
之浴缸內，將浴缸注滿水，使王怡芳因溺水窒息死亡。上訴人待王怡芳死亡後，復基
於前開損壞及遺棄屍體之概括犯意，於同月十六日上午十一時許，在浴室內以先前所
用之菜刀、芭蕉刀及電動磨刀機等工具，將王怡芳支解為九塊（手腳六塊、頭部及骨
盆二塊、胸腔一塊），並將頭部以外其餘身體各部位之肌肉及內臟全部挖除剁成碎塊
後，丟棄於抽水馬桶內沖掉，剩餘屍塊亦放入冰箱之冷凍庫冰存；又於同年十月五日
，將王俞雅、王怡芳之剩餘屍塊置放Ｕ六－五一八號營業用小客車之後置物箱內，載
往南投縣日月潭台電發電廠出水口旁之工寮，將屍塊棄置在日月潭潭水中。(三)、上訴
人陸續將王俞雅、王怡芳殺害滅口後，知悉王俞雅已將提款卡及出國衣物一併帶往其
上開住處，又明瞭王怡芳之存摺及印章，均置放潘阿愛與其同居之上開處所，遂於殺
害王俞雅、王怡芳後，連續於原判決附表六所示時間，持遭其殺害之王俞雅所遺留之
提款卡，以自動提款機詐領如該附表六所示款項計十八萬三千元，復於同判決附表七
所示時間，連續偽造王怡芳之取款條，持向該附表七所示金融單位，詐領王怡芳帳戶
內之款項計三十二萬七千元，致該附表七所示各金融單位之承辦人員陷於錯誤，誤認
係王怡芳委由上訴人領取，而如數交付如該附表七所示款項，足以生損害於王怡芳之
法定繼承人王慶璋及該金融單位，其所劫得之財物詳如同判決附表三、四所示等情。
因而撤銷第一審不當之判決，改判論處上訴人強劫而故意殺人及連續強劫而故意殺人
（均累犯）罪刑（二個死刑），固非無見。
惟查(一)有罪判決書之事實一欄，為判斷其適用法律當否之準據，法院應將依職權認定
與論罪科刑有關之事實，翔實記載，然後於理由內逐一說明其憑以認定之證據，並使
事實認定與理由說明，互相適合，方為合法。倘事實認定與理由說明，不相一致，或
事實與理由之記載，前後齟齬，按諸刑事訴訟法第三百七十九條第十四款後段規定，
均屬判決理由矛盾之當然違背法令。原判決事實認定上訴人將潘阿愛殺害後恐犯行曝
光，並思及其女王俞雅、王怡芳之存款及存摺均由潘阿愛保管，乃另行起意，基於意
圖為自己不法所有強劫二女財物及殺人滅口之概括犯意，殺害二女，並劫取其等財物
等情，並論以連續強劫而故意殺人罪責。然於理由欄又記載「公訴人認被告（按即上
訴人）殺害王俞雅、王怡芳及詐領渠二人財物等行為，均係基於前揭強盜殺害潘阿愛
之概括犯意所為，惟此為被告所否認，且被告若有強盜殺害王俞雅、王怡芳姐妹之犯
意，應於殺害潘阿愛後，馬上著手計誘王俞雅姐妹，以遂其犯行，又何庸待王俞雅姐
妹向其詢問潘阿愛之下落後，為避免犯行曝光，始下手殺害……被告於八十八年八月
二十三日，業已將潘阿愛殺害，如意圖謀取潘阿愛之女即被害人王俞雅、王怡芳二人
之存款，迄八十八年九月四日王俞雅遭殺害止，被告甲○○大可隨意將潘阿愛置放在
二人同居處所之王俞雅二人存摺及印章持向金融機構提領後潛逃，何需大費周章，再
度將渠二人殺害屍體，詐領財物」（見原判決理由四），意指上訴人僅係單純殺害王
俞雅姐妹，並非為圖謀取其等之存款。事實認定與理由說明，不相一致，自有判決理
由矛盾之違誤。(二)盜匪所得財物，應發還被害人，懲治盜匪條例第七條第一項定有明
文。原判決主文雖諭知上訴人犯罪所得同判決附表二編號一至十六及附表三、四所示
之財物，應發還被害人潘阿愛、王俞雅、王怡芳之繼承人王慶璋；又上訴人犯罪所得
財物變得同判決附表二編號十七所示之財產利益應抵償被害人潘阿愛之繼承人王慶璋
。但依原判決理由所載，上訴人除犯懲治盜匪條例第二條第一項第六款強劫而故意殺
人罪外，既尚牽連犯刑法第二百十六條、第二百十條等罪，則原判決主文所謂「犯罪
所得財物、犯罪所得財物變得之財產利益」究竟指何項罪名，竟疏未明確記載，理由
內亦付之闕如，復有理由不備之違法。(三)原判決認定王俞雅、王怡芳二人之存摺、印
章等資料，平日均交由其母潘阿愛保管且置於與上訴人同居處所等情，事實如果無訛
，該存摺、印章等財物之管領力即由潘阿愛所支配，上訴人基於強劫殺人之犯意，殺
害潘阿愛之後，劫取其存摺印章等物，並向金融單位詐領，如此，王俞雅、王怡芳之
存摺印章等物品是否應一併列入上訴人劫取潘阿愛之財物內？上訴人殺害潘阿愛之後
，如已取得王俞雅、王怡芳之存摺及印章，而得盜領其等存款，能否再認上訴人因思
及其等存款而起劫財之意圖？況稽之卷內資料，王怡芳在華信銀行台中分行之存款，
除原判決附表七所列之二筆外，尚於八十八年九月十日被提領九萬元，有該銀行八十
九年六月八日（八九）中作字第○○六○號函及所附提款單影本在卷足憑（見原審卷
第六十、六十一頁），該筆提款發生於王怡芳被殺之前，是否亦為上訴人盜領，與上
訴人應成立之罪名至有關聯，原審未予究明，遽行判決，顯有未洽。(四)原判決事實三
認定上訴人殺害王俞雅之後，以其提款卡詐領如原判決附表六所示之款項十八萬三千
元，惟上訴人於第一審辯稱八十八年九月四日部分（計十萬元）是在埔里郵局與王俞
雅共同提領，卡片由王俞雅使用，我告訴他要去香港，所以要提領出來兌換港幣云云
（見原審卷第一一二頁）。依原判決事實所認定，八十八年九月四日即為上訴人殺害
王俞雅之日，究竟上訴人所辯是否可採？原審未向郵局查明該附表六所列款項提領之
資料，並究明八十八年九月四日所列三筆款項領取之詳細時間係在王俞雅生前或死亡
之後？遽行判決，不無速斷。應認原判決有撤銷發回更審之原因。
據上論結，應依刑事訴訟法第三百九十七條、第四百零一條，判決如主文。
中      華      民      國    八十九    年     十一     月    二十三    日
                              最高法院刑事第三庭
                                  審判長法官  陳  錫  奎
                                        法官  洪  清  江
                                        法官  吳  昆  仁
                                        法官  李  伯  道
                                        法官  陳  世  雄
      右正本證明與原本無異
                                              書  記  官
中      華      民      國    八十九    年     十一     月    二十八    日


司法院資訊處製作；財團法人民間司法改革基金會備份。
